【裁判字號】    88,重上,99
【裁判日期】    900313
【裁判案由】    返還所有物
【裁判全文】
臺灣高等法院臺南分院民事判決  八十八年度重上字第九九號   Ｋ
      上  訴  人  陳  高  朗
                  乙○○○
                  戊○○○
                  甲  ○  ○
                  己  ○  ○
                  庚      ○
      右六人共同
      訴訟代理人  陳  昆  和  律師
      被 上訴 人  台南縣政府  設台南縣新營市○○路三六號
      法定代理人  丙  ○  ○  .
      訴訟代理人  黃  紹  文  律師
                  徐  美  玉  律師
                  黃  溫  信  律師
右當事人間請求返還所有物事件，上訴人對於中華民國八十八年九月十三日八十七年
度重訴字第三八七號第一審判決提起上訴，本院判決如左：
    主    文
原判決關於命上訴人陳高朗給付超過伍萬零柒佰陸拾陸元部分、上訴人乙○○○給付
超過玖萬捌仟伍佰柒拾肆元部分、上訴人戊○○○給付超過貳萬柒仟玖佰捌拾柒元部
分、上訴人甲○○給付超過壹萬玖仟參佰柒拾伍元部分、上訴人己○○給付超過肆萬
壹仟玖佰貳拾伍元部分、上訴人庚○給付超過肆萬伍仟參佰貳拾捌元部分，及訴訟費
用之裁判均廢棄。
右開廢棄部分，被上訴人在第一審之訴駁回。
其餘上訴駁回。
第一、二審訴訟費用由上訴人陳高朗負擔百分之十七、上訴人乙○○○負擔百分之三
十四、上訴人戊○○○負擔百分之十、上訴人甲○○負擔百分之七、上訴人己○○負
擔百分之十五、上訴人庚○負擔百分之十五，餘由被上訴人負擔。
    事    實
甲、上訴人方面：
一、聲明：求為判決：
（一）原判決廢棄。
（二）駁回被上訴人在第一審之訴。
二、陳述：除與原判決記載相同者，茲引用之外，補稱：
（一）被上訴人台南縣政府對於上訴人陳高朗等人占用系爭六九之七等地號土地之行
      為，曾分別提起刑事竊占罪之自訴程序，並提起附帶民事損害賠償之訴訟。其
      中，上訴人甲○○之刑事竊佔罪，業經本院以八十七年上易字第三四號判決免
      訴確定在案。另上訴人陳高朗、庚○之刑事竊占罪責經台灣台南地方法院院刑
      事庭以八十五年自字第三四三號判決免訴，並經本院以八十七年上易字第二三
      ○號刑事判決駁回台南縣政府之上訴。
（二）按系爭台南縣七股鄉○○段六九之七等地號土地，原為曾文溪行水區域內之河
      川新生地，屬未登錄地，雖於民國八十一年一月三日辦理第一次登記，登記所
      有權人為台南縣，而由被上訴人擔任所有權人之管理機關。惟查，上訴人等人
      開墾系爭土地供養殖業使用已有數十年，在民國六十三年間復透過省議員向省
      政府陳情，臺灣省政府答以：「暫以局部變更曾文溪出海口地區引水區域線，
      在未測量前請台南縣政府酌情處理，并依據目前耕作與漁塭狀況，不得再繼續
      擴大，以免爾後勘測時農漁民遭受無謂損失，經核可行准予照辦」；省水利局
      復於民國七十年間同意現有漁塭戶立具切結書聽候政府規劃，上訴人乃依省水
      利局指示，立具切結書並由台灣台南地方法院公證處認證在案；嗣於民國七十
      年發生九三水災大水沖壞上訴人等養殖戶圍築之漁塭，經上訴人等人陳情後，
      被上訴人同意准予持有切結書之漁塭業主機械由被上訴人或七股鄉公所派定之
      監督人員進入修復。此外被上訴人在民國七十五年間復與上訴人等人進行開發
      協調會，會中達成協調結論：「縣府確認現有漁塭之使用人為合法權益人」。
      上開占有使用之情事，為被上訴人於刑事自訴程序所不爭執，並為刑事判決所
      採認。綜上所述，上訴人占有系爭土地供養殖漁塭使用，既已先得臺灣省政府
      水利局之同意並立切結書，復經被上訴人確認為合法權益人，在九三水災之後
      被上訴人並同意上訴人僱用機械進入系爭土地修復漁塭，而繼續使用迄今，則
      上訴人當非無權占有使用系爭土地。
（三）臺灣省政府在民國六十三年十二月三十日府水建字第一三一二一四號前函文中
      明確表示：「暫以局部變更曾文溪出海口地區引水區域線，在未測量前請台南
      縣政府酌情處理，共依據目前耕作與漁塭狀況，不得再繼續擴大，以免爾後勘
      測時農漁民遭受無謂損失，經核可行准予照辦」；省水利局復於民國七十年間
      同意現有漁塭戶立具切結書聽候政府規劃，上訴人等仍依省水利局指示，立具
      切結書並由台南地方法院公證處認證在案，此為兩造在被上訴人自訴其他占用
      人竊占土地之刑事案件中，所不爭執，並為各該判決書所採認之。足見，被上
      訴人機關早已同意上訴人等人在系爭土地上繼續為養殖之行為。另從被上訴人
      機關在七十一年二月十六日七十一府建水字第一四三一九號函記載，「經協調
      結果同意該項漁塭業主修復，在法線一六○○公尺外被沖失漁塭，請  貴部在
      本月底前准予有切結書之漁塭業主機械由本府或七股鄉公所派定之監督人員進
      入修復」等語，亦可看出，被上訴人機關確實已同意上訴人等人在系爭土地上
      為使用之行為。否則，被上訴人機關豈會函知南警部（時為戒嚴時期，河川仍
      由警備總部派兵駐守之），請求該部准予持有切結書之業主在相關人員監督下
      進入系爭土地修復漁塭。又，被上訴人機關雖否認上訴人所提證七開發協調會
      記要之真正。然該協調會記要確為當時被上訴人機關與上訴人等人之代表蔡縛
      、黃青山等人所達成之結論，此從被上訴人在對各養殖戶提出刑事竊占自訴案
      件中，於歷次刑事庭審理時，均不爭執該協調會之真正，當可明瞭。
（四）被上訴人亦自陳，上訴人等人早在民國六十二年前後，即已經被上訴人機關許
      可，合法使用系爭土地，嗣經被上訴人機關撤銷許可，然被上訴人亦有同意上
      訴人等人在維持現狀絕對不准擅自擴大之情形下，進入系爭土地繼續為養殖行
      為，雖被上訴人機關因內部人員更迭，或與其上級機關之連繫，容有疏失之處
      ，但此為被上訴人機關內部行政管理事項，仍不得據此對抗上訴人等善意之使
      用人。又被上訴人以「河川公地之使用許可，仍係行政機關基於職權所為之公
      法上單方行為，與雙方立於平等地位之私法上租賃行為不同」等語（見被上訴
      人八十八年一月二十五日準備書狀）置辯，並舉行政法院七十七年判字第八七
      ○號判決為證。然查，上開行政法院判決將被上訴人之訴駁回，並無以「河川
      公地之使用許可，仍係行政機關基於職權所為之公法單方行為」等語為理由之
      記載，而係被上訴人機關在上開行政法院判決中之主張而已。按行政處分以內
      容區分可分為下命處分（指命相對人為特定之作為、不作為或忍受的處分）、
      形成處分（指行政處分之內容係設定、變更或撤銷（廢止）法律關係）、確認
      處分（對法律關係存否之確認，以及對人之地位或物之性質在法律上具有重要
      意義事項的認定）三種。茲本件上訴人主張被上訴人機關確實已同意上訴人等
      人在系爭土地上為使用之行為，係本於上訴人等養殖戶歷次與被上訴人機關協
      商之結論，而有雙方合意之情事，此與具有公法上效果之單方行政行為，顯然
      有間。
（五）按使用借貸乃債權契約，非物權契約。而稱使用借貸者，謂當事人約定，一方
      以物，無償貸與他方使用，他方於使用後，返還其物之契約（民法第四百六十
      四條參照）。查臺灣省政府早於民國六十三年便已同意「暫以局部變更曾文溪
      出海口地區引水區域線，在未測量前請台南縣政府酌情處理，並依據目前耕作
      與漁塭狀況，不得再繼續擴大，公免爾後勘測時農漁民遭受無謂損失，經核可
      行准予照辦」；省水利局復於民國七十年間同意現有漁塭戶立具切結書聽候政
      府規劃興築完畢後合理處理，上訴人等乃依省水利局指示，立具切結書並由台
      灣台南地方法院院公證處認證在案，此為兩造在刑事案件中，所不爭執，並為
      各該判決書所採認之。足見，被上訴人機關早已同意上訴人等人在系爭土地上
      繼續為養殖之行為，直到「政府規劃興築完畢後合理處理」為止。故被上訴人
      如欲取回系爭土地，自應就「政府規劃興築完畢」之解除條件已成就之事實負
      舉證責任。
（六）系爭土地現編列地目為養殖用地，耕地三七五減租條例第二條規定「耕地地租
      租額，不得超過主要作物正產品全收穫總量千分之三百七十五」，而行政法院
      四十五年判字第八十三號判例則謂「耕地三七五減租條例第一條載明本條例未
      規定者，依土地法之規定。土地法第一０六條第一項所稱耕地租用，係指約定
      支付地租使用他人之農地而言。又第二項載明前項耕地包括漁牧，依此規定，
      對於養漁池之租用，自亦有該條例之適用」；原判決既認定上訴人等係在系爭
      土地上從事養殖漁業，則縱認上訴人等獲有相當於租金之不當利益者，亦應據
      之認定上訴人等係獲有相當於耕地三七五減租條例所規定「耕地地租租額，不
      得超過主要作物正產品全年收穫總量千分之三百七十五」之地租之不當利益，
      而不應認定上訴人等係獲有相當於一般基地租賃之申報地價年息百分之五之租
      金之不當利益，是原判決實有判決不適用耕地三七五減租條例第二條規定暨不
      適用行政法院四十五年判字第八十三號判例違誤；且被上訴人提出之依耕地三
      七五減租條例計算之標準，與台南縣政府和其他魚塭承租權人訂立之契約不同
      ，其他魚塭之租金又較千分之三百七十五為低。
（七）又被上訴人主張上訴人無權占有，被上訴人原得請求侵權行為損害賠償，然而
      ，已經台灣高等法院台南分院二審判決被上訴人敗訴確定。被上訴人乃改以相
      當於租金之不當得利法律關係為請求並主張五年時效。惟民法第一百二十六條
      關於租金請求權時效固為五年。惟該法律乃應適用於本有租賃關係存在，而租
      約已終止，承租人仍佔有租賃物方有其適用。本件被上訴人既否認上訴人有承
      租權存在，自不得以原民事判決確定後，復援引民法第一百二十六條之規定主
      張五年時效相當於租金之不當得利。被上訴人請求依民法第七百六十七條前段
      返還所有物，並請求相當於租金之不當得利為無理由。
三、證據：援用第一審所提證據外。
乙、被上訴人方面：
一、聲明：求為判決：駁回上訴。
二、陳述：除與原判決記載相同者，茲引用之外，補稱：
（一）本件被上訴人起訴請求上訴人等人返還土地，係本於所有物返還請求權，上訴
      人上訴理由狀所稱，被上訴人曾對上訴人等提出刑事竊佔自訴及附帶民事損害
      賠償，與本件均無關連，其中刑事竊佔部份係因已逾追訴時效而判決免訴，損
      害賠償部份亦係因逾請求權時效而被駁回，與本件訴訟標的不同，上訴人加以
      援引，顯無所據。
（二）本件系爭土地係屬河川新生地，並已登記為國有之土地，上訴人為管理機關自
      得本於使用管理機關地位行使所有權人之權利。上訴人稱已在系爭土地上開墾
      數十年，並經被上訴人同意使用系爭土地，被上訴人否認之，請上訴人提出伊
      等有權占用之具體證明。
（三）上訴人所提出之六十三年臺灣省政府函文、其主旨僅在表示就民眾請求訂定河
      川法線，開放農民耕作一節，省政府水利局將暫以局部變更曾文溪出海口地區
      引水區域線，並請被上訴人機關酌情處理，並未見有任何違法墾殖漁塭者占用
      特定系爭河川新生地權源之依據，上訴人依此抗辯顯無所據。
（四）又上訴人提出臺灣省水利局之函文，惟上開函文亦僅指示被上訴人與養殖戶協
      調，並命濫墾戶立切結書不得擴大漁塭以待規劃處理，根本不能做為上訴人佔
      有土地之合法依據。雖其後經協調結果，達成暫同意養殖戶進行修復漁塭之工
      作，並將協調會議紀錄送省水利局核備，但因久無下文，養殖戶甚為關切，於
      七十一年二月十六日立法委員李宗仁來府稱水利局長答應漁民修復魚塭，被上
      訴人即以電話與水利局長連繫獲稱可暫修護，故以七一、二、十六建水字第一
      四三一九號函知漁民可進行修復魚塭，惟此乃係因未即加以拆除，為免漁民損
      失擴大所為之暫時性措施，故上訴人所提之七十一年之被上訴人准予修護之函
      ，僅係在協調之後暫准予修護並靜候處理之表示，被上訴人並未以任何方式同
      意其租用或許可使用；惟隔日七十一年二月十七日接到省府建設廳七一、二、
      十五建水字第七八七三號函示：「在不影響排洪原則下，由本府斟酌實際狀況
      自行處理」，與上述電話查詢之結果有所出入，鑑於曾文溪為主要河川，依台
      灣省河川管理規則規定，為屬於省府管轄範圍，若省府未將河寬一六００公尺
      法線核定實施，自難允許在行水區內從事漁塭鑑於行水區從事養殖將影響水流
      ，故被上訴人即於七十一年二月二十四日以七十一府建水字第一九六一八號函
      通知濫墾戶不准修復漁塭，故上訴人據此辯稱被上訴人已有將系爭土地借貸與
      被上訴人之意思表示，雙方成立借貸關係顯不可採。
（五）且關於河川新生地濫墾之處理，經全盤規劃檢討，臺灣省河川違法魚塭處理小
      組亦於七十一年七月十四日第九次小組會議決議，原則上應全面拆除剷平濫墾
      漁塭。被上訴人並先後三次於七十二年六月一日以七二府建水字第五七００五
      號、七十五年一月十七日七五府建水字第四九九號、同年十月一日七五府建水
      字第一一五二九九號公告及七十三年二月九日七三府建水字第一一六七０號、
      七十五年十二月二十日七五府建水字第一五一五五九號二次分別函告嚴禁繼續
      使用，並限期自行遷移，養殖戶為此請願請暫緩拆除，被上訴人未予同意部分
      業者乃提起訴願、再訴願遞遭決定駁回又提起行政訴訟，案經行政法院判決將
      該案駁回，此有上開行政法院七十七年五月二十六日七十七年度判字第八七０
      號判決可按，被上訴人所主張之占有依據亦均於該案中提出；但行政法院均未
      採認。嗣後又提出再審，並請求被上訴人就七十六年一月六日強制拆除漁塭之
      行為給予補償，亦於七十七年九月二十三日經行政法院七十七年度判字第一七
      ０二號判決駁回在案，該判決既己明白確認圍築漁塭係屬禁止及應予取締之行
      為，被上訴人要求限期遷移合法有據，佔墾戶屬無權占有。被上訴人主張伊等
      有占有系爭土地之合法權源，與上開行政訴訟之判決相違背，亦與事實不符。
（六）又上訴人所提出之七十五年五月二十二日曾文溪河川新生地魚塭區開發協調會
      紀要協調結論第（三）點部份載有「縣府確認現有漁塭之使用人為合法權益人
      」之文字，被上訴人否認之，上開會議紀錄並非屬被上訴人制作之正式會議紀
      錄，此由其附註載有「以上各點事實與縣府斷章取義之紀錄有出入..  」等語
      即可知悉。
（七）又水利局七十年函同意現有漁塭戶之具切結書聽候政政府規劃興築完畢後合理
      處理之文句，僅係在表明違法之濫墾情形應如何處理，嗣政府全盤規劃檢討後
      再做處理，根本未就上訴人占有之違法狀態予以合法化，上訴人主張上開文句
      應解為兩造係附有解除條件之使用借貸關係，實屬斷章取義況本件系爭土地於
      七十一年經過全盤檢討後，省府已決議將漁塭全部剷除，並多次通知上訴人等
      自行遷移返還土地，並於七十六年間以行政執行之手段加以排除，上訴人等不
      服乃提起行政救濟，均遭駁回確定，已如上述。況基於有效開發利用土地，平
      衡教育資源繁榮地方，系爭土地亦已規劃撥付國立臺南師範學院成立分院，被
      上訴人上開之抗辯顯無所據。
（八）又使用河川公地須經許可，乃係行政機關基於職權所為公法上單方行為，與雙
      方立於平等地位之私上之租賃行為不同，即便使用人須負擔一定之費用乃屬賦
      稅或規費之性質，非基於租賃而生之對價，難謂為租賃關係。行政法院七十一
      年度判字第一一七六判決可資參照，故可知關於河川許可之使用關係係屬公法
      關係，而非私法關係應屬至明，被上訴人主張有私法上之借貸關係顯不可採。
（九）上訴人主張相當於租金之不當得利部分，應有耕地三七五減租條例之適用並不
      可採，且本件土地係為上訴人所濫墾，養殖物種類、多寡事實上根本無從計算
      ，況系爭土地自八十年間即劃規為七股工業區用地，現則撥為國立台南師範學
      院校地，並非供養殖之土地，而本件被上訴人係以公告地價每平方公尺六十五
      元為計算標準已屬偏低，被上訴人依公告地價年息百分之五計算一年相當於租
      金之損失，應屬相當。又依台南縣政府八十九年十月十二日八十七府建工字第
      一六六三六一號函及其附件所示，民眾承租縣府經營之台南縣七股魚塭從事養
      殖，依租賃契約第四條約定，租額折算代金標準係按佳里、七股、新營三魚市
      場每年八月十一日至八月二十日虱目魚批發平均市價折扣百分之二十計算，又
      依台南縣政府八十九年十一月七日八九府建工字第一八０七三四號函，縣政府
      經管之七股國有養殖用地，八十二年以前已無資料，八十三年則為每台斤（下
      同）二十一點二五元，八十四年無資料，八十五年為二九點０五元，八十六年
      為二二點七四元，八十七年為十八點九六元，八十八年為二四點八元，平均為
      二十三點三六元。又依台南縣公地養殖魚塭之收穫量標準，十二等則之養地，
      其魚貨量每年每公頃以五百二十公斤計，以千分之三七五計算，其每公頃應繳
      之數量為一百九十五公斤，折合三百二十六台斤（一台斤等於零點五九六八公
      斤，小數點以下不計），則每公頃每年應繳之租金為七六一五元（小數點以下
      四捨五入）。故上訴人等占用五年所獲致之不當得利為：丁○○占用二點00
      00000公頃，所得之利益為七萬八千四百一十五元，上訴人乙○○○占用
      三點九九零八一一公頃，所得之利益為十五萬一千九百五十元，上訴人戊○○
      ○占用一點一三三二零九公頃，所得之利益為四萬三千百四十五元、上訴人己
      ○○占用一點六九八六五八公頃，所得之利益為六萬四千六百七十五元，上訴
      人庚○占用一點八三七八九五公頃，所得之利益為六萬九千九百八十元。
三、證據：除援用第一審所提證據外，補提台南縣政府八十九年十月十二日八七府建
    工字第一六六三六一號函、八十九年十一月七日八九府建工字第一五七三四號函
    為證。
     理    由
一、本件被上訴人據以請求上訴人拆除漁塭，其法律上之訴訟標的係民法第七百六十
    七條之所有物返還請求權，上訴人等雖辯稱被上訴人對其占用系爭台南縣七股鄉
    ○○段六九之七等地號土地之行為，曾分別提起刑事竊佔罪之自訴程序，並均提
    起附帶民事損害賠償之訴訟等語。經查，上訴人乙○○○，戊○○○、己○○等
    三人部分，由台灣台南地方法院以八十五年自字第三五六號刑事案件判決有罪在
    案，被上訴人另附帶提起民事損害賠償但因侵權行為罹於時效而遭駁回。又上訴
    人甲○○之刑事竊佔罪，業經本院以八十七年上易字第三四號判決免訴確定在案
    ，至於刑事附帶民事部份，則因侵權行為損害賠償請求權罹於時效，經本院以八
    十七年重上字第一二四號民事判決駁回確定在案。另上訴人陳高朗、庚○之刑事
    竊佔罪則經台灣台南地方法院以八十五年自字第三四三號判決免訴，並經本院刑
    事庭以八十七年上易字第二三０號刑事判決駁回確定。上開附帶民事損害賠償訴
    訟之訴訟標的均為侵權行為損害賠償請求權，則被上訴人依不當得利及所有物返
    還請求權提起本件訴訟，與前訴並不相同，並無重複起訴之問題，先予敘明之。
二、被上訴人起訴主張主張系爭台南縣七股鄉○○段六九之七、六九之八、六九之二
    九、六九之三二、六九之三三、六九之三○、六九之二三、六九之二四、六九之
    二五等地號土地係屬河川新生地，於民國八十年一月三日辦理第一次登記，登記
    所有權人為臺南縣，被上訴人則為所有權人之管理機關。惟上訴人陳高朗等六人
    未經被上訴人之同意，即分別擅自在上開土地上如原判決附圖所示編號一到八部
    分圍築土堤，設置魚塭，並於魚塭池內從事鹽水養殖，同時為從事養殖，上訴人
    乙○○○並在魚塭旁被上訴人所有之土地上搭蓋如原判決附圖編號四面積○點○
    ○五○二五之違建平房，被上訴人於八十五年五月間進行土地清查，上訴人等人
    於同年八十五年五月三十日簽立確認書，確認伊等在上開土地內，占用如附圖編
    號一至八所示之土地，從事漁塭之經營養殖。被上訴人多次要求上訴人自行拆除
    違法占用之魚塭，將土地返還，但上訴人均置之不理。本件上訴人占有上開土地
    ，乃係私自佔墾，並未經被上訴人之同意，故其占有無法律上之權源，為無權占
    有，被上訴人為管理機關，自得本於使用管理機關行使所有權人之權利，依民法
    第七百六十七條規定，請求上訴人將占用物拆除，將土地返還被上訴人。又上訴
    人陳高朗等人無權占用系爭土地從事養殖，顯係無法律上之原因而受有利益，致
    被上訴人無法管理使用系爭土地，受有相當於租金之損害，被上訴人自得本於不
    當得利法律關係請求系爭土地返還相當於租金之不當得利。
三、上訴人則以台灣省政府早於民國六十三年便已同意「暫以局部變更曾文溪出海口
    地區引水區域線，在未測量前請台南縣政府酌情處理，並依據目前耕作與漁塭狀
    況，不得再繼續擴大，以免爾後勘測時農漁民遭受無謂損失，經核可行准予照辦
    」；省水利局復於民國七十年間同意現有漁塭戶立具切結書聽候政府規劃興築完
    畢後合理處理，上訴人等乃依省水利局指示，立具切結書。足見被上訴人機關早
    已同意上訴人等人在系爭土地上繼續為養殖之行為，直到「政府規劃興築完畢後
    合理處理」為止，並以此為解除條件。兩造據此成立附解除條件之使用借貸契約
    ，故上訴人等人自有權占有，被上訴人如欲取回系爭土地，應證明「政府規劃興
    築完畢」之解除條件已成就，其驟請求上訴人等拆除漁塭，返還土地，且縱認被
    上訴人受有相當於租金之不當得利，因系爭土地地目為養，自應依耕地三七五減
    租條例或台南縣政府出租公有養殖用地之租金為記算標準，被上訴人之主張並無
    所據等語資為抗辯。
四、被上訴人主張系爭土地為台南縣所有，被上訴人為管理機關，現土地為上訴人陳
    高朗等人分別占有使用，其範圍及面積各如原判決附圖編號一至八所示。上訴人
    等在上圍築土堤，設置魚塭，並於魚塭池內從事鹽水養殖。為便於養殖，上訴人
    乙○○○並在其魚塭旁搭蓋如附圖編號四面積○點○○五○二五之違建平房等情
    ，業據被上訴人提出土地登記簿謄本（見原審卷十一至十三頁）、確認書影本為
    證（見原審卷十四至十九頁），並經原審法院於八十八年四月十四日會同佳里地
    政事務所測量人員履勘現場，分別製有勘驗筆錄（見原審卷第一一八、一一九頁
    ）及土地複丈成果圖（見原審卷第一二二頁）在卷可按，復為上訴人所不爭執，
    堪信為真實。上訴人辯稱渠等與被上訴人間有附解除條件之使用借貸契約存在，
    故其占有非屬無權；為被上訴人所否認，則本件之爭點在於上訴人有無占有系爭
    土地之無正當權源，經查：
（一）系爭土地為位於舊堤防外側、台南縣曾文溪出海口魚塭與曾文海埔地魚塭南邊
      之河川新生地，其南側即為七十四年十月間興築之曾文溪防洪河堤，有被上訴
      人所提之地籍圖謄本（見原審卷第十頁）可稽；依水利法施行細則第一百四十
      二條第一款規定：「本法第七十八條所稱行水區，係指左列情形：一、已築有
      堤防者，為二堤之間之土地。」，又依台灣省河川管理規則第十條第一項之規
      定：「河川區域之劃定與變更須經核定公告，並函送有關機關公開閱覽。」故
      在舊河堤未廢除之前，未公告劃出河川區域外，但事實上已因興建河防建物而
      報請行政院核准由省、縣取得屬有權之土地，仍依台灣省河川管理規則一般規
      定辦理（行政法院七十七年度判字第二零二七號判決、台灣省政府七二、一一
      、七、七二府建水字第一五六七四八號函參照）。系爭土地南側新堤完成七十
      四年十月，並於七十六年間始經被上訴人驗收，新堤完成後，原北河堤並未廢
      除，該河川區域之劃定與變更，被上訴人曾斯時尚未辦理核定公告手續，是系
      爭河川新生地在公告變更前仍屬前揭水利法施行細則第一百四十二條所稱之行
      水區域。又依河川管理規則第四條第九款規定：「河川公地：河川區域內（範
      圍依水利法施行細則第一百三十八條所定）、治理計畫線範圍內、或堤防預定
      線內之公有土地。」是系爭土地原屬河川公地，上訴人對此亦不爭執（見本院
      卷第九十九頁）。則依該規則第三十四條規定，在河川區域內為種植植物者
      。施設、改建、修復或拆除建造物者。採取土石者。流放或浮置竹、木
      者。掘鑿、埋填或爆炸岩石者。高灘地美、綠化使用者。其他與河川管
      理有關之使用行為者，應向河川管理機關申請許可。而河川公地使用人有全部
      或部分變更許可使用內容者，撤銷其許可，該規則第三十五條第五款定有明文
      。故使用河川公地，需向主管機關申請許可，此一許可行為，乃係行政機關基
      於職權所為公法上單方行為，即便使用人須負擔一定之費用，乃屬賦稅或規費
      之性質，非行政機關立於私法主體之地位，所從事之一般私法上之契約行為甚
      明（行政法院七十一年度判字第一一六七號判決參照）。
（二）次查，被上訴人雖自承六十二年前後，曾就部分新生地發給河川地使用許可書
      ，許可農民種植低莖作物使用，然於使用許可書第四條第四款即明定私自變更
      許可使用行為即撤銷其許可，其第三條第一款更有建造或圍築魚塭，即予禁止
      或取締之記載（行政法院七十七年度判字第八七０號判決書第十二頁第四、五
      行參照，見原審卷第八十五頁），且依上開規則第四十一條規定：「許可期間
      不得超過三年，期滿欲繼續使用者，除本規則另有規定者外，應於期滿前三個
      月內重新申請，逾期未申請者，其許可於期限屆滿時消滅。」是被上訴人縱曾
      許可上訴人等使用系爭土地，惟上訴人等亦因期滿未再申請而消滅。復按水利
      法第七十八條第一項第二款明文規定，主管機關為保護水道，應禁止在行水區
      內圍築魚塭、插吊蚵及其他養殖行為。則系爭土地既位於行水區域內又屬河川
      公地，參照上開規則之規定，上訴人使用系爭土地，自需向主管機關即被上訴
      人申請許可，惟仍禁止圍築魚塭、插吊蚵及其他養殖行為。
（三）雖省議員謝崑山於臺灣省議會第五屆第三次大會提案，建請臺灣省政府：「曾
      文水庫完成後，曾文溪流量減少，下游河川浮地甚多，請重新訂河川法線，開
      放農民耕作，以利增產」等語。臺灣省政府乃於六十三年十二月三十日以府建
      水字第一三一二一四號函（見原審卷第六十一頁）復臺灣省議會辦理情形，其
      內容為：「關於曾文溪出海口與七股魚塭堤防水面河川地放寬一案，茲准經濟
      部六三．十二．二．經水字第三０七五號函復，略以：『請就該溪實際情況迅
      速予變更引水區域線，以免水道南北二岸發生利害衝突』。本案經交水利局簽
      稱：『六十四年度河川境界．．．工作，目前正依計畫分別勘測新竹．．溪及
      高雄縣後勁溪、前鎮溪．．．四溪，在年度預算與人力，均無法配合辦理，擬
      預訂在六十五年度中編列預算，．．．，再按照貴會建議，暫以局部變更曾文
      溪出海口地區引水區域線，在未（勘測前）由臺南縣政府酌情處理，並依據目
      前耕作與魚塭狀況，不得再．．擴大，以免日後勘測時農漁民遭受無謂損失』
      。副本抄送臺南縣政府依照水利局所簽意見辦理。」等語，有上訴人所提上開
      函文足憑。觀其內容僅在表示就省議會請求訂定河川法線，開放農民耕作一節
      ，省政府水利局現尚無人力預算從事勘界畫線，故先暫以局部變更曾文溪出海
      口地區引水區域線，待將來勘測時會考慮省議會之建議，並請被上訴人依水利
      局意見辦理，維持現狀以待省府處理、勿使漁民擴大占用範圍，以免日後遭拆
      除受無謂損害，被上訴人主張上開函文並未有同意本件任何特定上訴人占用系
      爭河川新生地之意存在，應為可取，上訴人主張成立使用借貸關係應非可採。
（四）再查，民國七十年間發生「九三」水災，曾文溪行水區流水氾濫，不但摧毀濫
      墾魚塭，被上訴人之七股魚塭堤防亦崩潰造成損害，濫墾魚塭戶透過民意代表
      陳情，省水利局遂以七十年十一月四日七十水政字第五一０三五號函（見原審
      卷第六十二頁）知被上訴人，其內容為：「二、‧‧‧該地區已列為曾文溪七
      股河川新生地規劃方案優先辦理。‧‧三、七股河川地現有違法魚塭區請貴府
      協調漁民等確實而有效維持現狀與現有魚塭戶絕對不准擅自擴大，並繪圖拍照
      片留存備查再由現有魚塭戶立具切結書聽候政府規劃興築完畢後合理處理。否
      則，在規劃方案未完成前一經發覺私自擴大擅行違築魚塭，政府立即辦理第二
      期強制全面執行拆除剷平工作，不得有任何異議」等語。顯然臺灣省政府應其
      六十三年十二月三十日府建水字第一三一二一四號函所允，預定於六十五年度
      編列預算、人員，局部變更曾文溪出海口地區引水區域線之計劃並未如期完成
      ，而被上訴人於災後又拒絕違法濫墾戶修復原有魚塭，省水利局始以『該地區
      已列為曾文溪七股河川地新生地規劃方案「優先處理」』答覆，將其列為優先
      處理對象、待規劃興築完畢之後，再行「合理處理」。在此之前，仍要求占用
      之漁民立具切結書，維持現狀，不再擴大經營面積。此一函文內容與臺灣省政
      府上開函文內容實無二致，仍係在政府為規劃完成合理處理前，現有違法魚塭
      不得私自擴大，應維持現狀，並非積極地許可漁民使用河川公地，更無對特定
      對象成立使用借貸之意思。被上訴人主張該函根本不能做為上訴人佔有土地之
      合法依據，即為可採。
（五）嗣被上訴人與違法養殖戶協調結果，即以七一、二、十六建水字第一四三一九
      號函（見原審卷第六十三頁）知在法線一六○○公尺以外持有切結書之漁民，
      得進行修復被沖失魚塭，此一同意函，固屬許可含上訴人在內之違法養殖業者
      ，在河川地從事養殖之行政處分。然被上訴人隨即於接獲臺灣省政府建設廳七
      一、二、十五建水字第七八七三號函及台灣省水利局七十一、二、二三水政字
      第零九六九號函後，以七十一年二月二十四日七十一府建水字第一九六一八號
      函（見原審卷第一五九頁）示：「立即暫停進行被沖毀魚塭復原工作」，乃因
      被上訴人鑑於曾文溪為主要河川，依台灣省河川管理規則規定，為屬於省府管
      轄範圍（上開規則第五條參照），若省府未將河寬一六００公尺法線核定實施
      ，漁民於行水區內從事漁塭養殖工作，自影響排洪。按行政機關於審酌是否撤
      銷授予利益之違法行政處分時，倘認為撤銷該授予利益之違法行政處分所欲維
      護之公益顯然大於受益人之信賴利益者，該機關仍非不得依職權為全部或一部
      之撤銷。（行政法院八十三年判字一五一號判例參照）則被上訴人因前許可修
      復之行政處分違反水利法第七十八條第一項第二款之保護水道之規定，為確保
      河川水道暢通，防免因不當之魚塭設置影響排洪造成水患，被上訴人旋即於上
      開違法行政處分做成後八日內即為撤銷之表示，對上訴人之信賴利益並無影響
      ，自得依職權撤銷之。
（六）且台灣省河川違法魚塭處理小組亦於七十一年七月十四日第九次小組會議決議
      （見原審卷一六零至一六三頁），原則上應全面拆除剷平，有被上訴人所提會
      議記錄足證。嗣被上訴人主張七十二至七十五年間多次公告或函知魚塭業者遷
      出交還土地，並提出七十五年十月一日七五府建水字第一一五二九九號公告（
      見原審卷第一六四頁）為證。上訴人抗辯兩造曾於七十五年五月二十二日進行
      開發協調會，會中達成協調結論(三)：「縣府確認現有魚塭之使用人為合法權益
      人」等語；惟為被上訴人所否認，參佐上開會議『紀要』附註欄內載有「以上
      各點事實與縣府斷章取義之『紀錄』有出入」等語，可見上訴人提出之該會議
      紀要並非被上訴人所做成之正式會議記錄，而係與會相關人士就會議記錄內容
      所為之補充記載，自難以此證明被上訴人曾有如上確認之表示。
（七）上訴人等及該地養殖戶請願請暫緩拆除，被上訴人未予同意，部分業者乃提起
      訴願、再訴願遞遭決定駁回，部分該地漁民又提起行政訴訟，上訴人庚○、甲
      ○○、乙○○○、戊○○○為七十七年判字第八七０號行政訴訟之原告，該判
      決確定後，又經其提起七十七年一七０二號再審之訴駁回，有行政法院判決書
      影本各一份附卷可稽（見原審卷七五至八九頁）。上訴人庚○、甲○○、乙○
      ○○、戊○○○對於上開確定判決中就訴訟標的所為之裁判，自不得為與該確
      定判決內容相反之主張，法院亦不得為與該確定判決內容相牴觸之裁判，此有
      行政訴訟法第二百十三條可資參照。
（八）綜上所述，被上訴人縱曾於六十二年間許可上訴人使用該地種植低莖作物，亦
      因上訴人等因三年期限屆至位申請延期而消滅；而被上訴人未曾表示同意就特
      定標的物即系爭土地，無償貸與上訴人等人使用之意思存在，至為顯然，更遑
      論有「以政府規劃興築完畢」為解除條件之合意；是上訴人占用系爭土地未經
      許可，又無使用借貸關係存在，即無合法之權源，上訴人上開之抗辯顯無所據
      。從而，被上訴人本於管理機關之地位，行使所有權人之權利，依民法第七百
      六十七條前段及中段之規定，請求上訴人拆除魚塭，返還占用之土地，為有理
      由，應予准許。
五、復按無法律上之原因而受利益，致他人受有損害者，應返還其利益，民法第一百
    七十九條定有明文。而無權占有他人之土地，可能獲得相當租金之利益，為社會
    通常之觀念，最高法院六十一年台上字第一六九五號著有判例可參。經查：
（一）被上訴人主張按國有出租基地，一律依照土地申報地價年息百分之五計收租金
      。又公有土地以公告地價為申報地價，系爭土地八十三年七月一日以前公告地
      價每平方公尺為六十五元，八十三年七月一日以後則調整為每平方公尺七十五
      元，請求依據較低之每平方公尺六十五元，按年息百分之五計算訴狀繕本送達
      翌日起，回溯五年之相當於租金之不當得利及利息等語。惟查，系爭土地現編
      列地目為「養」，屬養殖用地，又被上訴人請求者為八十二年十二月二十日起
      （訴狀繕本送達翌日回溯五年）至八十七年十二月二十日止相當於租金之不當
      得利；而行政法院四十五年判字第八十三號判例謂「耕地三七五減租條例第一
      條載明本條例未規定者，依土地法之規定。土地法第一０六條第一項所稱耕地
      租用，係指約定支付地租使用他人之農地而言。又第二項載明前項耕地包括漁
      牧，依此規定，對於養漁池之租用，自亦有該條例之適用」，又依農業發展條
      例第二十條第二項規定：「本條例中華民國八十九年一月四日修正施行前已依
      耕地三七五減租條例，或已依土地法及其他法律之規定訂定租約者，除出租人
      及承租人另有約定者外，其權利義務關係、租約之續約、修正及終止，悉依該
      法律之規定。」是當時若訂立耕地租約仍有耕地三七五減租條例之適用，而耕
      地三七五減租條例第二條第一項規定「耕地地租租額，不得超過主要作物正產
      品全年收穫總量千分之三百七十五；原約定地租超過千分之三百七十五者，減
      為千分之三百七十五；：：原定地租不及千分之三百七十五者，不得增加。」
（二）又上訴人於最後言詞辯論期日即九十年二月二十七日抗辯被上訴人與其他公有
      魚塭承租權人所訂立之租約，其計算標準與上開條例不同；是依民事訴訟法第
      一百九十六條規定：「攻擊或防禦方法，除別有規定外，應依訴訟進行之程度
      ，於言詞辯論終結前適當時期提出之。當事人意圖延滯訴訟，或因重大過失，
      逾時始行提出攻擊或防禦方法，有礙訴訟之終結者，法院得駁回之。」被上訴
      人於上訴人為上開抗辯後，早已於八十九年十一月二十三日提出計算相關金額
      之準備書狀，且中間歷經八十九年十二月十四日之準備程序，上訴人均有對上
      開計算依據提出答辯之機會，惟其遲至九十年二月二十七日始再對上開計算方
      法為抗辯，且未能立即提出相關租賃契約證明之，僅表示希望本院待其事後補
      提租約，並再開辯論程序，顯係意圖延至訴訟，逾時始提出防禦方法，且在最
      後之言詞辯論期日提出，有礙訴訟之終結，本院自得駁回之。惟查，依被上訴
      人所提出之台南縣公地各地目正產物收穫量及租額標準表所示，租額為百分之
      二十五；又與財政部八十七年四月二日八七台財產二字第八七００六六四五函
      所示：在耕地三七五減租條例施行區域內國有出租耕地，按主要作物正產品全
      年收穫總量千分之二百五十計收租金之情形相符；按耕地三七五減租條例第二
      條規定，原約定地租不及千分之三百七十五者，不得增加。是本件計算上訴人
      利用系爭土地養殖魚類所獲得相當於租金之不當得利時，應依照上開條例第二
      條對法定租金上限之規定，按原約定地租千分之二百五十計算。
（三）查台南縣公地養殖魚塭之收穫量標準，十二等則之養地，其魚貨量每年每公頃
      以五百二十公斤計，以千分之二五０計算，其每公頃應繳之數量為一百三十公
      斤，折合二百十八台斤（一台斤等於零點五九六八公斤）；又依台南縣政府八
      十九年十月十二日八十七府建工字第一六六三六一號函及其附件（見本院卷一
      ０七至一一二頁）所示，民眾承租縣府經營之台南縣七股魚塭從事養殖，依租
      賃契約第四條約定，租額折算代金標準係按佳里、七股、新營三魚市場每年八
      月十一日至八月二十日虱目魚批發平均市價折扣百分之二十計算，再依台南縣
      政府八十九年十一月七日八九府建工字第一八０七三四號函（見本院卷第一二
      一、一二二頁），縣政府經管之七股國有養殖用地虱目魚平均每台斤收租價，
      八十二年以前已無資料，依八十三年魚價計算，八十三年則為每台斤（下同）
      二十一點二五元，八十四年無資料，依八十三年魚價計算，八十五年為二九點
      ０五元，八十六年為二二點七四元，八十七年為十八點九六元，八十八年為二
      四點八元。八十二年度僅算十一日，八十七年度應扣回十一日，故上訴人等自
      起訴時起回算占用五年所獲致之不當得利及至同日起至清償日止之遲延利息為
      ：（１）丁○○占用二點0000000公頃，所得之利益為五萬零七百六十
      六元，（２）上訴人乙○○○占用三點九九零八一一公頃，所得之利益為九萬
      八千五百七十四元，（３）上訴人戊○○○占用一點一三三二零九公頃，所得
      之利益為二萬七千九百八十七元，（４）上訴人甲○○占用零點七八六五八六
      公頃，所得利益為一萬九千三百七十五元，（５）上訴人己○○占用一點六九
      八六五八公頃，所得之利益為四萬一千九百二十五元，（６）上訴人庚○占用
      一點八三七八九五公頃，所得之利益為四萬五千三百二十八元。
（四）從而，被上訴人本於所有物返還請求權，請求上訴人拆屋還地及本於不當得利
      請求上訴人等給付在前開範圍內，及均自訴狀繕本送達翌日起或自首次言詞辯
      論期日翌日起，至清償日止，按週年利率百分之五計算之利息為有理由，應予
      准許，逾此部分之請求為無理由，應予駁回。原審就超過上開應准許部分，為
      上訴人敗訴之判決，自有未洽。上訴意旨就此部分指摘原判決不當，求予廢棄
      改判，為有理由。至於上開應准許部分，原審判命上訴人給付，核無違誤，上
      訴意旨，就此部分，指摘原判決不當，求予廢棄，為無理由，應駁回其上訴。
五、據上論結，本件上訴為一部有理由，一部無理由，依民事訴訟法第四百五十條、
    第四百四十九條第一項、第七十九條但書，判決如主文。
中      華      民      國    九十      年      三      月    十三      日
                                    臺灣高等法院臺南分院民事第一庭
~B1審判長法官  楊    子    莊
~B2      法官  曾    平    杉
~B3      法官  袁    靜    文
右為正本係照原本作成。
如對本判決上訴，須於判決送達後廿日內向本院提出上訴狀，未表明上訴理由者，應
於上訴後廿日內，向本院提出理由書。
中      華      民      國    九十      年      三      月    十六      日
                                        法院書記官  謝    素    嬿
附表：
~IJ7HG2;
┌──────┬─────┬──────┬───┬──────┐
│占有人陳高朗│面      積│每年租額    │魚  價│不當得利金額│
├──────┼─────┼──────┼───┼──────┤
│八十二年度  │ 2.059524 │   448台斤  │21.25 │     286    │
├──────┼─────┼──────┼───┼──────┤
│八十三年度  │ 2.059524 │   448台斤  │21.25 │    9520    │
├──────┼─────┼──────┼───┼──────┤
│八十四年度  │ 2.059524 │   448台斤  │21.25 │    9520    │
├──────┼─────┼──────┼───┼──────┤
│八十五年度  │ 2.059524 │   448台斤  │29.05 │   13014    │
├──────┼─────┼──────┼───┼──────┤
│八十六年度  │ 2.059524 │   448台斤  │22.74 │   10187    │
├──────┼─────┼──────┼───┼──────┤
│八十七年度  │ 2.059524 │   448台斤  │18.96 │    8239    │
├──────┴─────┴──────┴───┴──────┤
│                                            合計：50766元   │
└──────────────────────────────┘
┌───────┬────┬──────┬───┬──────┐
│占有人乙○○○│面    積│每年租額    │魚  價│不當得利金額│
├───────┼────┼──────┼───┼──────┤
│八十二年度    │3.990811│ 869.9台斤  │21.25 │     557    │
├───────┼────┼──────┼───┼──────┤
│八十三年度    │3.990811│ 869.9台斤  │21.25 │   18485    │
├───────┼────┼──────┼───┼──────┤
│八十四年度    │3.990811│ 869.9台斤  │21.25 │   18485    │
├───────┼────┼──────┼───┼──────┤
│八十五年度    │3.990811│ 869.9台斤  │29.05 │   25270    │
├───────┼────┼──────┼───┼──────┤
│八十六年度    │3.990811│ 869.9台斤  │22.74 │   19781    │
├───────┼────┼──────┼───┼──────┤
│八十七年度    │3.990811│ 869.9台斤  │18.96 │   15996    │
├───────┴────┴──────┴───┴──────┤
│                                            合計：98574元   │
└──────────────────────────────┘
┌───────┬────┬──────┬───┬──────┐
│占有人戊○○○│面    積│每年租額    │魚  價│不當得利金額│
├───────┼────┼──────┼───┼──────┤
│八十二年度    │1.133209│   247台斤  │21.25 │     158    │
├───────┼────┼──────┼───┼──────┤
│八十三年度    │1.133209│   247台斤  │21.25 │    5248    │
├───────┼────┼──────┼───┼──────┤
│八十四年度    │1.133209│   247台斤  │21.25 │    5248    │
├───────┼────┼──────┼───┼──────┤
│八十五年度    │1.133209│   247台斤  │29.05 │    7175    │
├───────┼────┼──────┼───┼──────┤
│八十六年度    │1.133209│   247台斤  │22.74 │    5616    │
├───────┼────┼──────┼───┼──────┤
│八十七年度    │1.133209│   247台斤  │18.96 │    4542    │
├───────┴────┴──────┴───┴──────┤
│                                            合計：27987元   │
└──────────────────────────────┘
┌──────┬─────┬──────┬───┬──────┐
│占有人甲○○│面      積│每年租額    │魚  價│不當得利金額│
├──────┼─────┼──────┼───┼──────┤
│八十二年度  │ 0.786586 │   171台斤  │21.25 │     109    │
├──────┼─────┼──────┼───┼──────┤
│八十三年度  │ 0.786586 │   171台斤  │21.25 │    3633    │
├──────┼─────┼──────┼───┼──────┤
│八十四年度  │ 0.786586 │   171台斤  │21.25 │    3633    │
├──────┼─────┼──────┼───┼──────┤
│八十五年度  │ 0.786586 │   171台斤  │29.05 │    4967    │
├──────┼─────┼──────┼───┼──────┤
│八十六年度  │ 0.786586 │   171台斤  │22.74 │    3888    │
├──────┼─────┼──────┼───┼──────┤
│八十七年度  │ 0.786586 │   171台斤  │18.96 │    3145    │
├──────┴─────┴──────┴───┴──────┤
│                                            合計：19375元   │
└──────────────────────────────┘
┌──────┬─────┬──────┬───┬──────┐
│占有人己○○│面      積│每年租額    │魚  價│不當得利金額│
├──────┼─────┼──────┼───┼──────┤
│八十二年度  │ 1.698658 │   370台斤  │21.25 │     236    │
├──────┼─────┼──────┼───┼──────┤
│八十三年度  │ 1.698658 │   370台斤  │21.25 │    7862    │
├──────┼─────┼──────┼───┼──────┤
│八十四年度  │ 1.698658 │   370台斤  │21.25 │    7862    │
├──────┼─────┼──────┼───┼──────┤
│八十五年度  │ 1.698658 │   370台斤  │29.05 │   10748    │
├──────┼─────┼──────┼───┼──────┤
│八十六年度  │ 1.698658 │   370台斤  │22.74 │    8413    │
├──────┼─────┼──────┼───┼──────┤
│八十七年度  │ 1.698658 │   370台斤  │18.96 │    6804    │
├──────┴─────┴──────┴───┴──────┤
│                                            合計：41925元   │
└──────────────────────────────┘
┌─────┬─────┬──────┬───┬──────┐
│占有人庚○│面      積│每年租額    │魚  價│不當得利金額│
├─────┼─────┼──────┼───┼──────┤
│八十二年度│ 1.837895 │   400台斤  │21.25 │     256    │
├─────┼─────┼──────┼───┼──────┤
│八十三年度│ 1.837895 │   400台斤  │21.25 │    8500    │
├─────┼─────┼──────┼───┼──────┤
│八十四年度│ 1.837895 │   400台斤  │21.25 │    8500    │
├─────┼─────┼──────┼───┼──────┤
│八十五年度│ 1.837895 │   400台斤  │29.05 │   11620    │
├─────┼─────┼──────┼───┼──────┤
│八十六年度│ 1.837895 │   400台斤  │22.74 │    9096    │
├─────┼─────┼──────┼───┼──────┤
│八十七年度│ 1.837895 │   400台斤  │18.96 │    7356    │
├─────┴─────┴──────┴───┴──────┤
│                                          合計：45328元   │
└─────────────────────────────┘


司法院資訊處製作；財團法人民間司法改革基金會備份。
